【裁判字號】    98,訴,265
【裁判日期】    980915
【裁判案由】    承租土地
【裁判全文】
臺灣花蓮地方法院民事判決               98年度訴字第265號
原      告  甲○○
訴訟代理人  籃健銘律師
複代理人    林政雄律師
複代理人    吳明益律師
被      告  行政院農業委員會林務局花蓮林區管理處
法定代理人  乙○○
訴訟代理人  丙○○
上列當事人間承租土地事件，本院於98年8月26日言詞辯論終結
，判決如下：
    主  文
原告之訴駁回。
訴訟費用由原告負擔。
    事  實  及  理  由
一、原告主張：
（一）原告於民國88年與被告簽訂臺灣省國有林地暫准使用租賃
      契約書（下稱原系爭契約），承租花蓮縣木瓜山事業區第
      100 鄰班內面積0.065公頃之土地（下稱系爭土地），承
      租期間自88年1月1日起至96年12月31日止，嗣被告於96年
      11月21日以花南政字第0968412316號函通知原告略以：原
      告所承租之暫准租地建地將於96年12月31日到期，請於租
      期屆滿前來工作站辦理換約手續等語。原告即依被告之指
      示向被告申請承租系爭土地，詎被告於97年12月18日以花
      政字第0978109540號函覆以：原告租地上無房屋亦無水電
      ，自81年起迄今已16年無居住事實，其放租目的已不存在
      ，所請續租乙節，不予同意，並收回林地等語，拒絕原告
      繼續承租之申請。然系爭土地上之建物係因颱風所破壞，
      並非來自原告人為造成，不應歸責由被告負擔喪失承租權
      之危險。
（二）又按預約義務人如違反其義務時，預約權利人得請求其履
      行訂立本約，最高法院68年度台上字第3347號判例意旨可
      供參照，而民法第153條第1項之規定，在預約情形亦應有
      類推適用，被告既於96年11月21日來函通知原告於租期屆
      滿前來工作站辦理換約手續等語，可視為被告向原告表示
      成立租賃預約之要約，於原告向被告申請繼續承租系爭土
      地之表示時，兩造間即成立土地租賃之預約，是依上開判
      例見解，被告有義務與原告成立系爭土地之租賃本約，原
      告亦可依預約之拘束力，請求被告訂立租賃本約。
（三）原告曾於97年1月14日向被告陳情，意旨略以：本案係經
      被告南華工作站81年6月4日八一南政字第1265號函在原位
      置內改建在案，因建管機關核示需施作護坡以為水土保持
      ，原告依指示花費鉅資興築致一時無法另集資改建住屋，
      後因又逢數次颱風侵襲，原有舊建築遭毀無存，因原告戶
      內人口增加，需分屋而居，敬請被告惠准辦理續租等語。
      嗣經被告林政課廖拯民課長於97年1月30日前往系爭土地
      時原告亦表示「1、民國81年核准改建時，公文未指示一
      規限期一年內改建。2、續租蓋房子自己居住，諾二年內
      興建，屆時未依承諾同意貴處意見，改辦租地造林訂約」
      等意見，然被告仍以「系爭土地上已無房舍、無居住事實
      ，放租目的已不存在，應依規定收回林地不再放租」等語
      ，函覆拒絕續約。然不惟雙方從未明確約定如系爭土地上
      無房舍、無居住事實者，放租目的即不存在，且亦未約定
      其放租目的不存在者，應收回林地不再放租，是被告上開
      函文似無依據。被告實應審慎評量原告已在系爭土地長期
      承租之事實，不應拘泥於上開暫無房舍及居住事實之瑕疵
      ，且原告係為要達到長期居住之目的即繼續承租使用之利
      益，考慮房舍老舊予以重建，又逢數次颱風侵襲，原有舊
      建築遭毀無存，被告不應僅以此些許程序上瑕疵，即任令
      系爭土地荒廢，不准申請人繼續承租利用。
（四）並聲明：原告應就系爭土地與原告訂立租賃契約。
二、被告對原告主張自88年1月1日起至96年12月31日承租被告轄
    管之系爭土地，嗣被告於96年11月21日以系爭函文通知原告
    於租期屆滿前來工作站辦理換約手續，原告業餘96年12月7
    日申請續租等情均不爭執，然辯稱：
（一）經被告於96年12月19日派員現場勘查結果，系爭租地內無
      建物，經林務局於97年4月18日以林政字第0971720565 號
      函合適：「本案請依本局政字第0971720475號函含附件4
      『國有林地暫准放租建地、水田、旱地解除林地實施計畫
      』各林管處提案第11案決議事項辦理，即不再續租並收回
      林地管理。」
（二）依原系爭契約第2條、第3條後段、第6條、第9條、第10條
      及第15條之約定足證，被告96年11月21日花南政字第
      0968412316號函通知原告辦理申請續租手續，性質僅為通
      知並非要約，原系爭租賃契約僅限建地使用，是以房屋之
      存在為放租之目的，故申請續租後，仍須經現場勘查之實
      質性審查是否有違反契約情事，始准予續租訂約，但本件
      在辦理是否得以續租業務時，南華工作站辦理現場勘查時
      發現，系爭土地已無房屋存在，現場為草生地狀態，所以
      依照林務局前述函文之指示，放租目的已經消失，自不再
      續租。
（三）並聲明：原告之訴駁回；如受不利判決，願供擔保請准免
      為假執行。
三、本件行集中審理兩造協議爭點整理如下：
（一）兩造不爭執之事實：
   1、原告於民國88年1月1日與被告簽訂臺灣省國有林地暫准使
      用租賃契約書，承租系爭土地期間自88年1月1日起至96年
      12 月31日止。系爭契約第2條約定：本租約出租之林地限
      建地之用不得供其他用途。
   2、被告於96年11月21日以花南政字第0968412316號函通知原
      告略以：原告所承租之暫准租地建地將於96年12月31日到
      期，請於租期屆滿前來工作站辦理換約手續。
   3、原告於97年12月7日提出辦理續租申請狀，惟被告於97年
      12月18日以花政字第0978109540號函覆以：原告租地上無
      房屋亦無水電，自81年起迄今已16年無居住事實，其放租
      目的已不存在，所請續租乙節，不予同意，並收回林地。
（二）兩造協議爭點限縮如下：
   1、上述被告96年11月21日花南政字第0968412316號通知原告
      辦理申請換約手續之函文，是否為兩造間訂定臺灣省國有
      林地暫准使用租賃契約書之預約的要約？
   2、兩造間原簽訂之系爭臺灣省國有林地暫准使用租賃契約書
      ，是否約定有放租目的及違反效果？又原告是否有違反放
      租目的？
四、本院之判斷：
（一）被告96年11月21日花南政字第0968412316號通知原告辦理
      申請換約手續之函文，並非兩造間訂定臺灣省國有林地暫
      准使用租賃契約書之預約的要約：
   1、按要約，係以訂立契約為目的之須受領之意思表示，其內
      容必須確定或可得確定，得因相對人之承諾而使契約成立
      。要約引誘則無締約之意思，僅欲使相對人為要約之意思
      通知，屬契約之準備行為，不生法律上之效果，其性質為
      意思通知。查本件原系爭契約約定有承租之期限，另第3
      條後段約定：「前項租期屆滿時承租人若需繼續使用林地
      ，應於租期屆滿前1個月內，檢具有關證件提出申請續約
      ，否則視同放棄續租，應即無條件恢復原狀，由林管處收
      回林地。」，而第6條、第9條、第10條及第15條則分別約
      定被告得依約或依照林務局有關法令終止租約收回林地之
      情形。顯見被告辯稱上開於原告申辦續約手續時，被告尚
      須查勘原承租人對於承租土地之利用是否符合相關法令及
      契約之原約定內容，始得決定是否續租等語，堪信為真實
      ，從而，被告於96年11月21日以花南政字第0968412316號
      函通知原告略以：原告所承租之暫准租地建地將於96年12
      月31日到期，請於租期屆滿前來工作站辦理換約手續等語
      ，應認為僅係於原租期屆滿前通知原告續約期限即將屆至
      應速辦理續租手續之要約之引誘，性質僅為通知並非要約
      。被告並不因此通知而受一定需與原告訂定租賃契約之拘
      束。
   2、綜上，被告於96年11月21日通知原告辦理申請換約手續之
      函文，堪認並非兩造間訂定臺灣省國有林地暫准使用租賃
      契約書之預約的要約，原告之主張自非有據。
（二）兩造間原簽訂之系爭臺灣省國有林地暫准使用租賃契約書
      ，是否約定有放租目的及違反效果？又原告是否有違反放
      租目的？
   1、而原系爭租賃契約第2條約定：「本租約出租之林地限建
      地之用不得供其他用途」、第6條第4款約定：「簽訂本租
      約滿1年承租人未依原訂計畫使用土地時，出租機關得終
      止租約」、第15條約定：「本租約為規定是向承租人完全
      農亦依照林務局有關法令辦理，如出租機關認為另訂特定
      事項，必要時得由出租機關另定之。」等語，足徵承租人
      承租林地需為建地之用，如違反約定之使用目的，出租機
      關既得於租約存續期間終止租約，則得於租賃期間屆至後
      基於同一理由拒絕為續約之承諾，經查系爭土地上因無房
      屋，亦無水電，自81年起迄今已16年無居住事實等情，為
      兩造所不爭執，且有原告97年12月18日花政字第09781095
      40號函在卷可查（詳本院卷第45頁），顯見系爭土地已違
      反系爭契約承租作為建地之用之目的。
   2、又所謂「暫准放租」之政策，本意即係暫時維持現狀，冀
      於使用原因消失後恢復為鄰地使用，且非都市土地使用管
      制規則第8條，亦有「土地使用編定後，其原有使用或原
      有建築物不合土地使用分區規定者，在政府令其變更使用
      或拆除建築物前，得為從來之使用。原有建築物處准修繕
      外，不得增建或改建」之規定，故關於已放租暫准建地上
      已無建物之租地，無論為受災或年久傾頹，倘承租人無即
      時申請改建，任其空置，應表示渠對此筆建地已無居住之
      需求，自應回歸林地使用，繼續放租自有為國有林地暫准
      放租之放租目的。行政院農業委員會林務局（下稱林務局
      ）於94年4月1日會議紀錄捌、臨時動一之案由二，亦同此
      見解（詳本院卷第80頁至第95頁），而系爭土地上無房屋
      ，亦無水電，自81年起迄今已16年無居住事實等情，既如
      上述，揆諸前揭說明，原告顯有違反放租目的之情事。
六、綜上所述，被告通知原告辦理申請換約手續之函文並非預約
    的要約，且原告承租系爭土地已違反放租目的，從而，被告
    於兩造原系爭契約之租賃期限屆至後，拒絕與原告續約，自
    屬有據，原告為上開主張請求被告需與原告續定租賃契約，
    並無理由，應予駁回。
七、本件事證已臻明確，兩造其餘攻擊防禦方法與舉證，均無礙
    勝負判斷，爰不一一論列，附此敘明。
八、訴訟費用負擔之依據：民事訴訟法第78條。
中    華    民    國    98    年    9     月    15    日
                        臺灣花蓮地方法院花蓮民事庭
                              法    官      陳雅敏
上列為正本係照原本作成。
如不服本判決，應於送達後20日內，向本院提出上訴狀並表明上
訴理由，如於本判決宣示後送達前提起上訴者，應於判決送達後
20日內補提上訴理由書(須附繕本)。
中    華    民    國    98    年    9     月    15    日
                              法院書記官  蕭惟


司法院資訊處製作；財團法人民間司法改革基金會備份。
